# (PART) Cours II: analyse et modélisation {-}

# Modèle linéaire {#lm}

```{r setup, include=FALSE, echo=FALSE, message=FALSE, results='hide'}
knitr::opts_chunk$set(comment = '#', fig.align = "center")
SciViews::R
library(modelr)
```

##### Objectifs {-}

- Découvrir le modèle linaire de manière intuitive



##### Prérequis {-}

Avant de poursuivre, vous allez réaliser une séance d'exercice couvrant les points essentiels des notions abordées dans le livre [science des données biologiques partie 1](http://biodatascience-course.sciviews.org/sdd-umons/). 

```{block2, type='bdd'}
Démarrez la SciViews Box et RStudio. Dans la fenêtre **Console** de RStudio, entrez l'instruction suivante suivie de la touche `Entrée` pour ouvrir le tutoriel concernant les bases de R :

    BioDataScience2::run("01a_rappel")

N’oubliez pas d’appuyer sur la touche ESC pour reprendre la main dans R à la fin d’un tutoriel dans la console R
```


## Modèle 

TODO 

Un modèle a pour objectif de fournir une description des données. 
On retrouve deux grandes catégories au sein des modèles, les modèles prédictifs et les modèles exploratoires. 

une observation peut être employé pour explorer et pour confirmer un modèle mais pas les deux. Pour réaliser une analyse confirmatoire, il est proposé de divisé les observations en 2 groupes

- jeu d'entrainement 

- jeu de confirmation



Qu'est ce qu'un modèle 

TODO


## Le modèle linéaire simple par intuition

Nous allons découvrir les base du modèle linéaire de façon intuitive. Nous utilisons le jeu de données `trees` qui rassemble la mesure du diamètre, de la hauteur et du volume de bois de cerisiers noirs. 

```{r}
# importation des données
trees <- read("trees", package = "datasets", lang = "fr")
```

Rapellons nous que dans le [chapitre 12 du livre science des données 1](http://biodatascience-course.sciviews.org/sdd-umons/association-de-deux-variables.html), nous avons étudié l'association de deux variables numériques. Nous utilisons donc une matrice de corrélation afin de mettre en évidence la corrélation entre nos 3 variables qui composent le jeu de donnée `trees`.

La fonction `correlation()` nous renvoie un tableau de la matrice de correlation avec l'indice de Pearson.

```{r}
(trees_corr <- correlation(trees))
```

Nous pouvons également observer cette matrice sous la forme d'un graphique plus convivial.

```{r}
plot(trees_corr, type = "lower")
```

Cependant, n'oubliez pas qu'il est indispensable de visualiser les nuages de points pour ne pas tobmer dans le piège mis en avant par le [jeu de données artificiel appelé “quartet d’Anscombe”](http://biodatascience-course.sciviews.org/sdd-umons/association-de-deux-variables.html#importance-des-graphiques) qui montre très bien comment des données très différentes peuvent avoir même moyenne, même variance et même coefficient de corrélation.

```{r}
GGally::ggscatmat(as.data.frame(trees), 1:3)
```

Nous observons une forte corrélation linéaire entre le volume et la hauteur des cerisiers noirs.  Interessons nous à cette association.

```{r}
chart(trees, volume ~ diameter) +
  geom_point()
```

Si vous deviez ajouter une droite permettant de représenter au mieux les données, où est ce que vous la placeriez ? 

Une droite respecte l'équation mathématique suivante: $$y = ax + b$$ 

dont  `a` est la pente (*slope* en anglais) et `b` est l'ordonnée à l'origine (*intercept* en anglais).

```{r}
# Sélection de pente et d'ordonnée à l'origine
models <- tibble(
  model = paste("mod", 1:4, sep = "-"),
  slope = c(5, 5.5, 6, 0),
  intercept = c(-0.5, -0.95, -1.5, 0.85)
)

chart(trees, volume ~ diameter) +
  geom_point() +
  geom_abline(data = models, aes(slope = slope, intercept = intercept, color = model)) + 
  labs( color = "Modèle")
```

Nous avons 4 droites qui veulent représenter au mieux les observations. Quel est le meilleur modèle selon vous ? 

### Quantifier la qualité d'un modèle

Nous voulons identifier le meilleur modèle, c'est à dire le modèle le plus proche de nos données. Nous avons besoin d'une règle qui va nous permettre de quantifier la distance de nos observations à notre modèle afin d'obtenir le modèle avec la plus faible distance possible de l'ensemble de nos observations. 

Décomposons le problème étape par étape et intéressons nous au `mod-1`

- Connaitre les valeurs de y prédite par le modèle 


```{r}
# Calculer la valeur de y pour chaque valeur de x suivant le model souhaité
## Création de notre fonction 
model <- function(slope, intercept, x) {
  prediction <- intercept + slope * x
  attributes(prediction) <- NULL
  prediction
}
## Application de notre fonction 
mod1 <- model(slope = 5, intercept = -0.5, x = trees$diameter)
## Affichage des résultats
mod1
```

- Connaitre la distance entre les observations mesurées en y et les observations prédites en y par le modèle

Les distances que nous souhaitons calculer, sont les `résidus`. Nous pouvons premièrement visualiser ces résidus graphiquement :

```{r}
chart(trees, volume ~ diameter) +
  geom_point() +
  geom_abline(slope = 5, intercept = -0.5) +
  geom_segment(
    aes(x = diameter, y = volume, 
      xend = diameter, yend = mod1))
```

Nous pouvons ensuite facilement calculer cette distance comme ci-dessous : 

```{r}
# Calculer la distance entre y observé et y prédit
## création de notre fonction
distance <- function(observation, prediction) {
  diff <- observation - prediction
  attributes(diff) <- NULL
  diff
}
## Application de la fonction
dist1 <- distance(observation = trees$volume, prediction = mod1)
## affichage des résultats
dist1
```

- Définir une règle pour obtenir une valeur unique de la distance de nos observations mesurées en y par rapport aux observations prédites en y par le modèle

Une première idée serait de sommer l'ensemble de nos distances comme ci-dessous :

```{r}
sum(dist1)
```

Appliquons la suite d'étapes ci-dessus pour nos 4 modèles afin de les comparer

```{r, echo = FALSE}
dist_calc <- list()
for(i in 1:nrow(models)) {
  dist_calc[i] <- sum(
  distance(
    observation = trees$volume, 
    prediction =  model(slope = models$slope[i], intercept = models$intercept[i], x = trees$diameter)))
}
names(dist_calc) <- models$model
knitr::kable(as_tibble(dist_calc))
```

Selon notre méthode, il en ressort que le modèle 4 est le modèle le plus approprié pour représenter au mieux nos données. Qu'en pensez vous ? 

```{r}
chart(trees, volume ~ diameter) +
  geom_point() +
  geom_abline(data = models, aes(slope = slope, intercept = intercept, color = model)) + 
  labs( color = "Modèle")
```

Intuitivement, nous nous apperçevons que le modèle 4 n'est pas le meilleur modèle. Nous pouvons en déduire que la somme des résidus n'est pas la meilleur fonction pour ajuster un modèle linéaire à nos observations. 

Le problème lorsque nous sommons des résidus, est la présence de résidus positifs et de résidus négatifs.

```{r}
mod2 <- model(slope = models$slope[4], intercept = models$intercept[4], x = trees$diameter)

chart(trees, volume ~ diameter) +
  geom_point() +
  geom_abline(data = models, 
    aes(slope = slope[4], intercept = intercept[4])) +
  geom_segment(
    aes(x = diameter, y = volume, 
      xend = diameter, yend = mod2)) +
  geom_label(aes(x = 0.3, y = 1.5),
    label = "Résidus postifis", color = "red") +
  geom_label(aes(x = 0.45, y = 0.5), 
    label = "Résidus négatifs", color = "blue")
```

Avez vous une autre idée que de sommer les résidus ?

- Sommer le carré des résidus 

Nous obtenons les résultats suivants :

```{r, echo = FALSE}
dist_calc <- list()
for(i in 1:nrow(models)) {
  dist_calc[i] <- sum(
  distance(
    observation = trees$volume, 
    prediction =  model(slope = models$slope[i], intercept = models$intercept[i], x = trees$diameter))^2)
}
names(dist_calc) <- models$model
knitr::kable(as_tibble(dist_calc))
```

- Sommer les valeurs absolues des résidus 

Nous obtenons les résultats suivants :

```{r, echo = FALSE}
dist_calc <- list()
for(i in 1:nrow(models)) {
  dist_calc[i] <- sum(abs(
  distance(
    observation = trees$volume, 
    prediction =  model(slope = models$slope[i], intercept = models$intercept[i], x = trees$diameter))))
}
names(dist_calc) <- models$model
knitr::kable(as_tibble(dist_calc))
```

Nous avons trouvé deux solutions intéressantes pour quantifier la distance de notre modèle par rapport à nos observations.

```{block2, type='bdd'}
Essayez de trouver le meilleur modèle par vous même dans l'application shiny 

Démarrez la SciViews Box et RStudio. Dans la fenêtre **Console** de RStudio, entrez l'instruction suivante suivie de la touche `Entrée` pour ouvrir le tutoriel concernant les bases de R :

    BioDataScience2::app("01a_lin_mod") # TODO

    méthode alternative
    shiny::runApp(system.file("shiny/01a_lin_mod", package = "BioDataScience2"))

N’oubliez pas d’appuyer sur la touche ESC pour reprendre la main dans R à la fin d’un tutoriel dans la console R
```



### Trouver le meilleur modèle linéaire 

Nous pouvons maintenant nous demander si notre modèle 2 qui est le meilleur modèle de nos 4 modèles est le meilleur modèle possible pour se faire nous allons devoir optimiser notre modèle afin d'avoir le meilleur modèle possible.

Nous allons prendre la somme du carré des résidus comme fonction à minimiser.

Imaginons que nous avons pas 4 mais 500 modèle linéaire avec une pente et une ordonnée à l'origine différente, quelle est la meilleure droite ? 

```{r}
models1 <- tibble(
  intercept = runif(5000, -10, 10),
  slope = runif(5000, 2, 8))

chart(trees, volume ~ diameter) +
  geom_point() +
  geom_abline(aes(intercept = intercept, slope = slope), data = models1, alpha = 1/6) 
```

Sur ces  `r nrow(models)`  modèles, nous pouvons calculer la somme des carrés des résidus et observer quel est le meilleur modèle.


```{r}
# fonction de calcule de la somme des carrés des résidus
measure_distance <- function(slope, intercept, x, y){
   predict <- x * slope + intercept
   dist <- y - predict
   sum(dist ^ 2)
}
# test de la fonction
#measure_distance(slope = 0, intercept = 0.85, x = trees$diameter, y = trees$volume)

# fonction adaptée pour être employé avec purrr:map
trees_dist <- function(intercept, slope){
  measure_distance(slope = slope, intercept = intercept, x = trees$diameter, y = trees$volume)
}

models1 <- models1 %>%
  mutate(dist = purrr::map2_dbl(intercept, slope, trees_dist))
```

si nous réalisons un graphique de valeurs de pentes, d'ordonnée à l'origine et des distances calculées, nous obtenons le graphique ci-dessous.

```{r}
plot <- chart(models1, slope ~ intercept %col=%  dist) +
    geom_point() +
  geom_point(data = filter(models1, rank(dist) <= 10), shape = 1, color = 'red', size = 3) +
  labs( y = "Pente", x = "Ordonnée à l'origine", color = "Distance") +
  scale_color_viridis_c(direction = -1)
#plot
plotly::ggplotly(plot)
```

rem  : Les 10 valeurs les plus faibles sont mis en évidence par un cercle rouge

```{r}
best_models <- models1 %>.%
  filter(., rank(dist) <= 5)
```


Nous pouvons afficher les `r nrow(best_models)` meilleurs modèles sur notre graphique 

```{r}
chart(trees, volume ~ diameter) +
  geom_abline(data = best_models, 
    aes(slope = slope, intercept = intercept, color = dist), alpha = 3/4) +
  geom_point() +
  labs(color = "Modèle")  +
  scale_color_viridis_c(direction = -1)

```

**En résumé, nous avons besoin d'une fonction qui calcule la distance d'un modèle par rapport à nos observations et d'un algorihtme pour la minimiser.** 

Il n'est cependant pas nécessaire de chercher pendant des heures la meilleure fonction et le meilleur algorithme. Il existe dans R, un outil spécifiquement conçu pour adapter des modèles linéaires sur des observations, la fonction `lm()`. 

Vous avez à votre disposition des snippets dédiés au focntions liés modèles linéaires. pour ne pas devoir retenir `... -> ...m -> -> .ml`

```{r}
(lm. <- lm(data = trees, volume ~ diameter))
```

Nous pouvons reporter ces valeurs sur notre graphique afin d'observer ce résultat par rapport à nos modèles aléatoires. nous avons en rouge la droite calculée par la fonction `lm()`. 

```{r}
chart(trees, volume ~ diameter) +
  geom_abline(data = best_models, 
    aes(slope = slope, intercept = intercept, color = dist), alpha = 3/4) +
  geom_point() + 
  geom_abline(
    aes(intercept = lm.$coefficients[1], slope = lm.$coefficients[2]), 
    color = "red", size = 1.5) +
  labs( color = "Modèle")  +
  scale_color_viridis_c(direction = -1)
```

### La fonction lm()

Suite à notre découverte de manière intuitive de modèle linéaire simple, nous pouvons ressortir quelques points clés. 

- Une droite suit l'équation mathématique suivante :

$$y = ax + b$$
dont `a` est la pente (*slope* en anglais) et `b` est l'ordonnée à l'origine (*intercept* en anglais).

- La distance entre une valeur observée et une valeur prédite se nomme le résidu ($\epsilon$)

$$y_i = ax_i + b + \epsilon_i$$

dont $y_i$ est la valeur mesurée pour le point i sur l'axe y, $a$ est la pente (*slope* en anglais), $x_i$  est la valeur mesurée pour le point i sur l'axe x, `b` est l'ordonnée à l'origine (*intercept* en anglais) et $\epsilon_i$ est la distance entre la valeur prédite par la droite  et la valeur de $y_i$.

- La meilleure droite s'obtient par la minimisation de la somme des carrés des résidus (régression par les moindres carrés).

- La fonction `lm()` permet de calculer la meilleure droite possible 


La distribution normale des résidus TODO 
calculer l'ecart type des résiuds , calculer l'intervalle de confiance, significativté de la pente, coefficient de determination, coefficient de R^2 

```{r}
# Modèle linéaire
lm. <- lm(data = trees, volume ~ diameter)

# graphique de nos observations et de la droite obtenue avec la fonction lm()
chart(trees, volume ~ diameter) +
  geom_point() + 
  geom_abline(
    aes(intercept = lm.$coefficients[1], slope = lm.$coefficients[2]), 
    color = "red", size = 1.5) +
  labs( color = "Modèle")  +
  scale_color_viridis_c(direction = -1)
```

La fonction `lm()` crée un objet avec de nombreuses informations calculées et mis à notre disposition pour analyser notre modèle linéaire. La fonction `class()` permet de mettre en avant la classe de notre objet.

```{r}
class(lm.)
```

Avec la fonction `summary()` nous obtenons le tableau d'analyse du modèle linéaire. 

```{r}
summary(lm.)
```


- Call: 

La formule employée dasn la fonction `lm()`

- Residuals:

Les 5 nombres de l'ensemble des résidus

- Coefficients:

- Residual standard error:

- Multiple R-squared:

La valuer du coefficient $R^2$

- Adjusted R-squared:

La valuer du coefficient $R^2$ ajustée

- F-statistic

- p-value: 


Nous avons en plus à notre disposition 6 graphiques pour étudier la qualité de notre modèle linéaire.

```{r}
#plot(lm., which = 1)
lm. %>.%
  chart(broom::augment(.), .resid ~ .fitted) +
  geom_point() +
  geom_hline(yintercept = 0) +
  geom_smooth(se = FALSE, method = "loess", formula = y ~ x) +
  labs(x = "Fitted values", y = "Residuals") +
  ggtitle("Residuals vs Fitted")
```

```{r}
#plot(lm., which = 2)
lm. %>.%
  chart(broom::augment(.), aes(sample = .std.resid)) +
  geom_qq() +
  geom_qq_line(colour = "darkgray") +
  labs(x = "Theoretical quantiles", y = "Standardized residuals") +
  ggtitle("Normal Q-Q")
```

```{r}
#plot(lm., which = 3)
lm. %>.%
  chart(broom::augment(.), sqrt(abs(.std.resid)) ~ .fitted) +
  geom_point() +
  geom_smooth(se = FALSE, method = "loess", formula = y ~ x) +
  labs(x = "Fitted values",
    y = expression(bold(sqrt(abs("Standardized residuals"))))) +
  ggtitle("Scale-Location")
```

```{r}
#plot(lm., which = 4)
lm. %>.%
  chart(broom::augment(.), .cooksd ~ seq_along(.cooksd)) +
  geom_bar(stat = "identity") +
  geom_hline(yintercept = seq(0, 0.1, by = 0.05), colour = "darkgray") +
  labs(x = "Obs. number", y = "Cook's distance") +
  ggtitle("Cook's distance")
```


```{r}
#plot(lm., which = 5)
lm. %>.%
  chart(broom::augment(.), .std.resid ~ .hat %size=% .cooksd) +
  geom_point() +
  geom_smooth(se = FALSE, size = 0.5, method = "loess", formula = y ~ x) +
  geom_vline(xintercept = 0) +
  geom_hline(yintercept = 0) +
  labs(x = "Leverage", y = "Standardized residuals") +
  ggtitle("Residuals vs Leverage")
```


```{r}
#plot(lm., which = 6)
lm. %>.%
  chart(broom::augment(.), .cooksd ~ .hat %size=% .cooksd) +
  geom_point() +
  geom_vline(xintercept = 0, colour = NA) +
  geom_abline(slope = seq(0, 3, by = 0.5), colour = "darkgray") +
  geom_smooth(se = FALSE, size = 0.5, method = "loess", formula = y ~ x) +
  labs(x = expression("Leverage h"[ii]), y = "Cook's distance") +
  ggtitle(expression("Cook's dist vs Leverage h"[ii]/(1-h[ii])))
```


### Piège et astuces

- extrapolation 

- regression peut être sifgnificatif de manière fortuite

- tester n'importe quelle variable avec n'improte quelle autre variable (parcimonie)


## Modèle linéaire multiple 

## Modèle linéaire polynomiale

## Les variables facteurs

Le modèle linéaire permet d'analyser une relation linéaire entre deux variables. Jusqu'à présente, nous avons utilisé deux variables quantitative (si vous avez des doutes concernant les types de variables, relisez la section suivante : [Type de variables](http://biodatascience-course.sciviews.org/sdd-umons/types-de-variables.html) ) . Dans le premier ouvrage, vous avez découvert l'analyse de variance dans le [chapitre 10](http://biodatascience-course.sciviews.org/sdd-umons/variance.html), il est indispensable de relire avec attention cette section au minimum. 

Avez vous remarqué une ressemblance particulière entre la regression linéaire que nous avons réalisé précédement et l'analyse de variance ? 

Les plus observateurs auront mis en avant la que la fonction est la même pour réaliser une régression linéaire et une analyse de variance. La fonction `lm()` est capable de traiter aussi bien des variables réponses qualitatives que quantitatives. 

### matrice de contraste 

## Comparaison des modèles

Critère d'Akaike
