# (PART) Cours II: analyse {-}

# Classification hiérarchique {#hierarchique}

```{r setup, include=FALSE, echo=FALSE, message=FALSE, results='hide'}
knitr::opts_chunk$set(comment = '#', fig.align = "center")
SciViews::R
```


##### Objectifs {-}

- Comprendre la notion de distance et la matrice de distance.

- Appréhender la classification hiérarchique et le dendrogramme.

- Être capable d'effectuer un regroupement pertinent des individus d'un jeu de données multivarié à l'aide de ces techniques.


##### Prérequis {-}

Vous devez être à l'aise avec l'utilisation de R et Rstudio, en particulier pour l'importation, le remaniement et la visualisation de données multivariées. Ceci correspond au cours SDD I. Il n'est pas nécessaire d'avoir acquis toutes les notions vue dans la partie **Cours II :modélisation** pour pouvoir comprendre cette seconde partie du cours. Si vous ne vous sentez pas assez à l'aise avec R et RStudio, c'est peut-être le bon moment pour refaire le premier "learnr" du package `BioDataScience2`\ :

```{block2, type='bdd'}
Démarrez la SciViews Box et RStudio. Dans la fenêtre **Console** de RStudio, entrez l'instruction suivante suivie de la touche `Entrée` pour ouvrir le tutoriel concernant les bases de R\ :

    BioDataScience2::run("01a_rappel")

N’oubliez pas d’appuyer sur la touche `ESC` pour reprendre la main dans R à la fin d’un tutoriel dans la console R.
```


## Analyse de données

L'analyse de données (on dit aussi *analyse exploratoire des données*, EAD ou **statistiques exploratoires**) mets en œuvre des méthodes statistiques multivariées visant à découvrir de l'information pertinente dans un gros jeu de données via des approches multidimensionnelles et essentiellement descriptives. Ces méthodes se regroupent en deux grandes familles\ :

- Celles visant à **réduire la dimensionnalité** (travailler avec des tableaux ayant moins de colonnes). Elles permettent ensuite de présenter les données de manière synthétique pour observer des relations entre les variables ou les individus via des **représentations graphiques**. Nous aborderons ces techniques dans les modules suivants.

- Celles cherchant à **classifier** (ou regrouper) les individus. Il s'agit ici de synthétiser le gros tableau de données dans l'autre sens, selon les lignes. L'approche via la *classification hiérarchique* sera détaillée ici.

La vidéo suivante introduit l'EAD (jusqu'à 2:11)\ :

```{r, echo=FALSE}
vembedr::embed_youtube("q-IVQoh1nxA", width = 770, height = 433, query = "end=131")
```


## Distance entre individus

Vous êtes en train d'analyser des données concernant les échantillons de plancton que vous avez prélevé sur votre lieu de recherche. Ce plancton a été numérisé (photo de chaque organisme) et les images ont été traitée avec un logiciel qui mesure automatiquement une vingtaine de variables telles que la surface de l'objet sur l'image, son périmètre, sa longueur, ... Vous vous trouvez donc face à un jeu de données qui a une taille non négligeable\ : 20 colonnes par 1262 lignes, soit le nombre d'individus mesurés dans vos échantillons.

```{r}
zoo <- read("zooplankton", package = "data.io")
zoo
```

Vous voulez regrouper votre plancton en fonction de la ressemblance entre les organismes, c'est-à-dire, en fonction des écarts entre les mesures effectuées pour les 19 variables quantitatives, à l'exclusion de la vingtième colonne `class` qui est une variable `factor`). En raison de la taille du tableau, il est évident que cela ne pourra pas se faire de manière manuelle. Nous pouvons raisonnablement considérer que plus les mesures sont similaires entre deux individus, plus ils ont des chances d'être semblables, c'est-à-dire, d'appartenir au même groupe taxonomique. **Mais comment faire pour synthétiser l'information de similarité ou différence contenue dans 19 paires de valeurs** (une paire par variable) \ ? Nous avons besoin d'une **mesure de distance** qui quantifie la similarité (ou à l'inverse la dissimilarité) en un seul nombre. Celle qui vient naturellement à l'esprit est la **distance euclidienne**. Prenons un cas simplifié. Quelle est la distance qui sépare deux individus *A* et *B* par rapport à trois variables *x*, *y*, *z*\ ? Ici, nous pouvons représenter l'information graphiquement dans un espace à trois dimensions. La distance qui nous intéresse est la distance linéaire entre les deux points dans l'espace. Autrement dit, c'est la longueur du segment de droite qui relie les deux points dans l'espace. Cette distance, nous pouvons la calculer à l'aide de la formule suivante (problème de niveau lycée, voir par exemple [ici](http://www.mathematiques-lycee.com/geometrie/2nde-01-longueur-segment.html) pour une résolution dans le plan)\ :

$$\mathrm{D_{Euclidean}}_{A, B} = \sqrt{(x_A - x_B)^2 + (y_A - y_B)^2 + (z_A - z_B)^2}$$

Notez que cette formule se généralise à *n* dimensions et s'écrit alors, pour n'importe quelle paire d'individus indicés *j* et *k* dans notre tableau et pour les différentes mesures de 1 à *i* notées *y~i~*\ :

$$\mathrm{D_{Euclidean}}_{j, k} = \sqrt{\sum_{i=1}^{n}(y_{ij}-y_{ik})^2}$$

C'est la racine carré de la somme dans les *n* dimensions des écarts entre les valeurs au carré pour toutes les variables *y~i~*. Plus sa valeur est grande, plus les individus sont éloignés (différents). Pour cette raison, nous appelerons cette distance, une mesure de **dissimilarité**.


### Matrice de distances

Nous avons maintenant la possibilité de quantifier la similitude entre nos organismes plactoniques... mais nous en avons un grand nombre. Cela va être impossible à gérer autant de mesures qu'il y a de paires possibles parmi 1262 individus^[Le nombre de paires uniques et distinctes (pas *j*, *j* ou *k*, *k*) possibles parmi *n* items est $n(n-1)/2$, soit ici pour 1262 éléments nous avons 795.691 paires.]. La **matrice de distance** est une matrice ici 1262 par 1262 qui rassemble toutes les valeurs possibles. Notez que sur la diagonale, nous comparons chaque individu avec lui-même. La distance euclidienne vaut donc systématiquement zéro sur la diagonale.

$$\mathrm{D_{Euclidean}}_{j, j} = 0$$

De plus, de part et d'autre de cette diagonale, nous trouvons les paires complémentaires (*j versus k* d'un côté et *k versus j* de l'autre). Or qu'elle soit mesurée dans un sens ou dans l'autre, la distance du segment de droite qui relie deux points dans l'espace est toujours la même.

$$\mathrm{D_{Euclidean}}_{j, k} = \mathrm{D_{Euclidean}}_{k, j}$$

Par conséquent, seulement une portion (soit le triangle inférieur, soit le triangle supérieur hors diagonale) est informative. La diagonale ne porte aucune informartion utile, et l'autre triangle est redondant. Nous avons donc pour habitude de ne calculer et représenter que le triangle inférieur de cette matrice. Maintenant que cela est clair, nous pouvons créer un objet `dist` qui contiendra notre matrice de distances enclidiennes. Il suffit d'utiliser la fonction `dist()`, ou mieux `vegan::vegdist()` qui offre plus de possibilités^[La fonction `dist()` ne propose par exemple pas la méthode de Bray-Curtis qui est fréquemment utilisée en biologie et en écologie, contrairement à `vegan::vegdist(method = "bray")`.]. Comme cela prendrait trop de place d'imprimer la matrice complète, nous allons réaliser le travail sur seulement les sept premiers individus de notre tableau (et nous devons aussi éliminer la colonne `class` qui ne contient pas de données numériques et qui ne nous intéresse pas pour le moment)\ :

```{r}
zoo %>.%
  select(., -class) %>.% # Elimination de la colonne class
  head(., n = 7) -> zoo7 # Récupération des 7 premiers individus
zoo7_dist <- vegan::vegdist(zoo7, method = "euclidean")
zoo7_dist
```

Nous voyons bien ici que R n'imprime que le *triangle inférieur* de notre matrice 7 par 7. Notez aussi que mes objets `dist` de taille plus réaliste que vous génèrerez dans vos analyses ne sont **prévue** pour être imprimées et visualisées telles quelles. Il s'agit seulement lde la *première étape* vers une représentation utile qui sera réalisée à la page suivante, à l'aide de la classification hiérarchisée.

**Félicitations\ ! Vous venez de calculer votre première matrice de distances.** Nous verrons à la page suivante comment nous pouvons utiliser l'information qu'elle contient pour regrouper les individus de manière pertinente. Mais avant cela, nous avons besoin d'un peu de théorie pour bien comprendre quelle **métrique** choisir pour calculer nos distances et pourquoi. On parle aussi d'**indices** de **similarité** ou **dissimilarité**.

```{block2, type='warning'}

Attention\ : nous n'avons pas considéré ici les unités respectives de nos variables. Une surface (mm^2^) ou une longeur (mm) ne sont pas mesurées dans les mêmes unités. Nous risquons alors de donner plus de poids aux valeurs élevées. Nous aurions le même effet si nous décidions par exemple d'exprimer une mesure longitudinale en µm au leiu de l'exprimer en mm. Dans ce cas, il vaut mieux standardiser d'abord le tableau (moyenne de zéro et écart type de un) selon les colonnes avant d'effectuer le calcul. Ceci est laissé comme exercice\ !

```

### Indices de (dis)similarité

Un indice de similarité (*similarity index* en anglais) est une descripteur statistique (nombre unique) de la similitude de deux échantillons ou individus représentés par plusieurs variables dans un échantillon multivarié. Un indice de similarité prend une valeur comprise entre 0 (différence totale) et 1 ou 100% (similitude totale). Un indice de dissimilarité} est le complément d’un indice de similarité (dis = 1 – sim); sa valeur est comprise entre 100% (différence totale) et 0 (similitude totale).

```{block2, type='warning'}

Attention\ : dans certains cas, un indice de dissimilarité peut varier de 0 à +$\infty$**. Il n'existe alors pas d'in,dice de similarité complémentaire. C'est le cas précisément de la distance euclidienne que nous avons exploré jusqu'ici.

```

Tous les indices de similarité / dissimilarité peuvent servir à construire des matrices de distances.


#### Indice de Bray-Curtis

L'indice de dissimilarité de Bary-Curtis, aussi appelé coefficient de Czecanowski est calculé comme suit\ :

$$\mathrm{D_{Bray-Curtis}}_{j,k}=\frac{\sum_{i=1}^{n}\left|y_{ij}-y_{ik}\right|}{\sum_{i=1}^{n}(y_{ij}+y_{ik})}$$

Il s’utilise pour mesurer la similitude entre échantillon sur base du **dénombrement d’espèces**. Si le nombre d’individus est très variable (espèces dominantes _versus_ espèces rares), nous devons transformer les données pour éviter de donner trop de poids aux espèces les plus abondantes (ex: $log(x+1)$, double racine carrée, ...).

Une caractéristique essentielle de cet indice (contrairement à la distance euclidienne) est que toute double absence n'est pas prise en compte dans le calcul. C'est souvent pertinent dans le cadre de son utilisation comme le dénombrement d'espèces. En effet, quelle information utile retire-t-on de doubles zéros dans un tableau répertoriant la faune belge pour le crocodile du Nil et le tigre de Sibérie par exemple\ ? Aucune\ ! Ils sont tous deux systématiquement absents des dénombrements, mais cette double absence n'apporte aucune information utile pour caractériser la faune belge par ailleurs.

L'indices de similarité de Bray-Curtis (*sim*) est complémentaire à l'indices de dssimilarité correspondant (*dis* tel que calculé ci-dessus)\ : 

$$dis = 1 – sim$$



#### Indice de Canberra

L'indice de dissimilarité de Canberra est similaire à l'indice de Bray-Curtis mais il pondère les espèces en fonction du nombre d’occurrences afin de donner le *même* poids à chacune dans le calcul. Il se calcule comme suit\ :

$$\mathrm{D_{Canberra}}_{j,k}=\frac{1}{nz}\sum_{i'=1}^{nz}\frac{\left|y_{i'j}-y_{i'k}\right|}{\left|y_{i'j}\right|+\left|y_{i'k}\right|}$$

où $nz$ est le nombre de valeurs non nulles dans le tableau de départ. Toutes les espèces contribuent ici de manière égale. C'est un point positif, mais il faut faire attention à ce que cet indice a souvent tendnace à donner une surimportance aux espècces très rares observées une seule fois ou un petit nombre de fois\ !

Toute double absence n’est pas prise en compte ici aussi. Seuls les indices ne dépendant pas des doubles zéros sont utilisables pour des dénombrements d’espèces ou des présence-absence. Ainsi pour ce type de données, notre choix se portera sur\ :

- Bray-Curtis si l'on souhaite que le résultat soit dominé par les espèces les plus abondantes.

- Canberra si notre souhait est de donner la même importance à toutes les espèces, mais avec un risque de domination des espèces rares. 

- Bray-Curtis sur données transformées ($log(x+1)$ ou double racine carrée) pour un compromis entre les deux avec prise en compte de toutes les espèces, mais domination partielle des espèces les plus abondantes. C'est souvent un bon compromis.

```{block2, type='warning'}

Attention\ : Si les volumes échantillonnés entre stations ne sont pas comparables, il faut standardiser (moyenne nulle et écart type un) les données selon les échantillons avant de faire les calculs de distances.

```

De même que pour Bray-Curtis, l'indice de similarité *sim* se calcule à partir de l'indice de dissimilarité *dis* tel que ci-dessus comme $sim = 1 - dis$.


#### Distance Euclidienne

Nous savons déjà que c'est la distance géométrique entre les points dans un espace à *n* dimensions\ :

$$\mathrm{D_{Euclidean}}_{j,k}=\sqrt{\sum_{i=1}^{n}(y_{ij}-y_{ik})^2}$$

Cet indice de dissimilarité est utile pour des mesures quantitatives, pour des données environnmentales, etc. Il faut que les mesures soient toutes effectuées dans les mêmes unités. Si ce n'est pas le cas, penser alors à standardiser les mesures avant le calcul comme nous l'avons fait plus dans l'exemple sur le zooplancton. Il n'existe pas d'indice de similarité complémentaire.


#### Distance de Manhattan

La distance de Manhattan, encore appelée "city-block distance" est un indice de dissimilarité qui, contrairement à la distance euclidienne ne mesure pas la distance géométrique entre les points en ligne droite, mais via un trajet qui suit les parallèmes aux axes. C'est comme si la distance euclidenne reliait les points à vol d'oiseau, alors qu'avec la distance de Manhattan, on devait contourner les blocs de maisons du quartier pour aller d'un point A à un point B (d'où le nom de cette métrique). Elle se calcule comme suit\ :

$$\mathrm{D_{Manhattan}}_{j,k}=\sum_{i=1}^{n}|y_{ij}-y_{ik}|$$

Ici aussi, seul l'indice de dissimilarité est défini. L'indice de similarité complémentaire n'existe pas car la valeur de l'indice de dissimlarité n'est pas borné à droite et peut varier de zéro (dissimilarité nulle, les deux individus soint identiques) à l'infini pour une différence maximale.


### Utilisation des indices

- Les distances euclidienne ou de Manhattan sont à préférer pour les **mesures environnementales** ou de manière générale pour les variables quantitatives continues.

- Les distances de Bray-Curtis ou Canberra sont meilleure pour les **dénombrements d’espèces** (nombreux double zéro), ou de manière générale, pour les variables quantitatives discrètes prenant des valeurs nulles ou positives.


### Propriétés des indices

Les indices varient en 0 et 1 (0 et 100%), mais les distances sont utilisées aussi comme indices de dissimilarité et varient entre 0 et $+\infty$.

Un indice est dit **métrique** si\ :

- **Minimum 0** : $I_{j, k} = 0$ si $j = k$

- **Positif** : $I_{j, k}>0$ si $j \neq k$

- **Symétrique** : $I_{j, k}=I_{k, j}$

- **Inégalité triangulaire** : $I_{j, k} + I_{k, l} >= I_{j, l}$

La dernière propriété d'inégalité triangulaire est la plus difficile à obtenir, et n'est pas toujours nécessaire. Nous pouvons montrer que certains indices qui ne respectent pas cette dernière propriété sont pourtant utiles dans le contexte. Nous dirons alors d'un indice que c'est une **semi-métrique** s’il répond à toutes les conditions sauf la quatrième. Enfin, un indice est dit **non métrique** dans tous les autres cas. Le tableau suivant reprend les métriques que nous avons vu jusqu'ici, et rajoute d'autres candidats potentiels (la distance Chi carré, l'indice de correlation ou de variance/covariance) en indiquant leur type\ :

| **Distance**           | **Type**
|------------------------|---------------
| Bray-Curtis            | semi-métrique
| Canberra               | métrique
| Euclidienne            | métrique
| Manhattan              | métrique
| Chi carré              | métrique
| (correlation)          | (non métrique)
| (variance/covariance)  | (non métrique)


##### A vous de jouer ! {-}

- Réalisez le tutoriel afin de vérifier votre bonne compréhension des matrices de distance.

```{block2, type='bdd'}
Démarrez la SciViews Box et RStudio. Dans la fenêtre **Console** de RStudio, entrez l'instruction suivante suivie de la touche `Entrée` pour ouvrir le tutoriel concernant les bases de R\ :

    BioDataScience2::run("05a_distance_matrix")

N’oubliez pas d’appuyer sur la touche `ESC` pour reprendre la main dans R à la fin d’un tutoriel dans la console R.
```

- Réalisez un carnet de note par binôme sur le transect entre Nice et Calvi. Lisez attentivement le README

```{block2, type='bdd'}

Vous avez à votre disposition une assignation GitHub Classroom : 
  
- <https://classroom.github.com/g/R45egn-p>

Lisez le README afin de prendre connaissance de l'exercice
```
